【裁判字號】    95,訴,3785
【裁判日期】    951228
【裁判案由】    毒品危害防制條例
【裁判全文】
臺灣臺中地方法院刑事判決              95年度訴字第3785號
公  訴  人  臺灣臺中地方法院檢察署檢察官
被      告  甲○○
上列被告因毒品危害防制條例案件，經檢察官提起公訴（九十五
年度毒偵字第三七０九號、第四五０八號），本院合議庭裁定改
以簡式審判程序審理後，判決如下：
    主  文
甲○○施用第一級毒品，累犯，處有期徒刑柒月。又施用第一級
毒品，累犯，處有期徒刑柒月，扣案之第一級毒品海洛因包（
驗餘合計淨重肆點柒柒公克、包裝總重零點捌公克，外包裝因
與毒品海洛因相結合無從分離而應視為毒品），沒收銷燬之。又
施用第二級毒品，累犯，處有期徒刑肆月。又施用第二級毒品，
累犯，處有期徒刑肆月，扣案之第二級毒品甲基安非他命壹包（
毛重零點肆貳公克），沒收銷燬之。應執行有期徒刑壹年貳月，
扣案之第一級毒品海洛因包（驗餘合計淨重肆點柒柒公克、包
裝總重零點捌公克，外包裝因與毒品海洛因相結合無從分離而
應視為毒品）及第二級毒品甲基安非他命壹包（毛重零點肆貳公
克），均沒收銷燬之。
    事  實
一、甲○○前曾於民國八十五年間，因犯違反肅清煙毒條例、麻
    醉藥品管理條例等案件，經法院各判處有期徒刑三年三月、
    一年，並經定應執行刑有期徒刑四年確定，於八十五年十月
    二日入監執行，另於八十六年間，因犯違反肅清煙毒條例、
    藥事法等案件，經法院各判處有期徒刑三年四月、五月，並
    經定應執行刑有期徒刑三年六月確定，經接續執行後，於八
    十九年三月三十一日縮短刑期假釋出監，嗣經撤銷假釋執行
    殘刑三年九月十六日，於九十年十二月十三日入監執行，刑
    期至九十四年六月十六日縮刑期滿而執行完畢；另於九十年
    間，因施用毒品案件，經法院裁定送戒治處所施以強制戒治
    後，於九十一年六月十七日執行完畢而釋放。猶不知悔改，
    基於施用第一級毒品海洛因之犯意，於九十五年二月二十二
    日下午十二時許，在臺中縣后里鄉○里村○○路附近之土地
    公廟，以將海洛因摻入香菸再吸食該香菸之方式，施用第一
    級毒品海洛因一次。另基於施用第一級毒品之犯意，於九十
    五年八月一日上午八時許，在臺中縣后里鄉○○路一九五之
    十九號四樓住處，以上揭方式，施用第一級毒品海洛因一次
    。另基於施用第二毒品甲基安非他命（起訴書誤載為安非他
    命）之犯意，於九十五年二月二十二日下午十一時許，在臺
    中縣后里鄉○里村○○路附近之土地公廟，以將甲基安非他
    命置於吸食器中燃燒產生燻煙，再吸食該燻煙之方式，施用
    第二級毒品甲基安非他命一次。另基於施用第二級毒品之犯
    意，於九十五年八月一日上午某時，在臺中縣后里鄉○○路
    一九五之十九號四樓住處，以上揭方式，施用第二級毒品甲
    基安非他命一次。嗣先於九十五年二月二十六日上午十一時
    許，在臺中縣大里市○○路○段六七一巷八弄八號九樓為警
    查獲；另於同年八月一日下午五時十分許，為警在臺中縣后
    里鄉○○路與泉洲路口查獲，並扣得甲○○所有之第一級毒
    品海洛因三包（驗餘合計淨重四點七七公克、包裝總重零點
    八三公克，外包裝因與毒品海洛因相結合無從分離而應視為
    毒品）及第二級毒品甲基安非他命一包（毛重零點四二公克
    ，外包裝因與毒品甲基安非他命相結合無從分離而應視為毒
    品）。
二、案經臺中縣警察局霧峰分局及臺中縣警察局豐原分局分別移
    送臺灣臺中地方法院檢察署檢察官偵查起訴。
    理  由
一、訊據被告甲○○對於上揭施用第一級毒品海洛因及第二級毒
    品甲基安非他命等犯罪事實均坦承不諱，且被告先後為警查
    獲後，經警採集其尿液分別送請檢驗結果，均呈嗎啡及甲基
    安非他命、安非他命之陽性反應，有中山醫學大學附設醫院
    藥物檢測中心確認檢驗結果報告二份在卷可稽，而扣案疑似
    海洛因之白粉三包經送鑑定結果，確含有海洛因成分，亦有
    法務部調查局九十五年九月十日調科壹字第０九五二三０一
    四一六０號鑑定通知書一份在卷足憑，復有扣案之第一級毒
    品海洛因三包（驗餘合計淨重四點七七公克、包裝總重零點
    八三公克，外包裝因與毒品海洛因相結合無從分離而應視為
    毒品）及第二級毒品甲基安非他命一包（毛重零點四二公克
    外包裝因與毒品甲基安非他命相結合無從分離而應視為毒品
    ）足資佐證，足認被告之自白與事實相符，應可採信。又被
    告曾於九十年間，因施用毒品案件，經法院裁定送戒治處所
    施以強制戒治後，於九十一年六月十七日執行完畢而釋放，
    有臺灣高等法院被告前案紀錄表、臺灣臺中地方法院檢察署
    刑案資料查註紀錄表各一份在卷可憑，足認被告係於強制戒
    治執行完畢釋放後五年內再犯本件施用毒品之罪。本件事證
    明確，被告之犯行洵堪認定。
二、按刑法第五十六條連續犯之規定業經修正公布刪除，並於九
    十五年七月一日施行，而依新法對於上開反覆實施犯罪模式
    之對應處置，除合於「接續犯」或「包括一罪」之情形外，
    則僅能依數罪併罰之規定個別處斷。且查：
（一）依最高法院八十六年臺上字第三二九五號判例意旨，數行
      為於同時同地或密切接近之時地實施，侵害同一之法益，
      各行為之獨立性極為薄弱，依一般社會健全觀念，在時間
      差距上，難以強行分開，在刑法評價上，以視為數個舉動
      之接續施行，合為包括之一行為予以評價，較為合理，方
      屬接續犯之範疇，足見「接續犯」之成立，係以時、空密
      接性為前提要件，即透過對於同一法益之同種類侵害行為
      繼續不間斷之實行，業已稀釋個別行為之獨立性，致使刑
      法評價時將之視為單一、整體之犯罪行為，以符合社會一
      般人對於行為概念之認知，並與行為人之犯罪目的相互結
      合。
（二）至於學理上「包括一罪」概念中，與施用毒品之犯罪型態
      較有關聯者，應屬「集合犯」之態樣。查，刑事法若干犯
      罪行為態樣，本質上原具有反覆、延續實行之特徵，立法
      時既予特別歸類，定為犯罪構成要件之行為要素，則行為
      人基於概括之犯意，在密切接近之一定時、地持續實行之
      複次行為，倘依社會通念，於客觀上認為符合一個反覆、
      延續性之行為觀念者，於刑法評價上，即應僅成立一罪。
      學理上所稱「集合犯」之職業性、營業性或收集性等具有
      重複特質之犯罪均屬之，例如經營、從事業務、收集、販
      賣、製造、散布等行為概念者是（最高法院九十五年度臺
      上字第四六八六號判決意旨參照）。從而，集合犯應係依
      一般社會通念，特定犯罪行為具有反覆實施之特性，立法
      者於制定刑罰法律之初，亦已認知該種行為類型之反覆性
      ，而有意藉由法條中客觀構成要件之行為要素，涵括上開
      具有反覆實施特性之數個犯罪行為，仍僅接受一次刑法之
      評價為已足。
（三）本次刑法修正既依據「刑罰公平原則」之考量，刪除有關
      連續犯之規定，並將含有連續犯性質之常業犯一併全數刪
      除（參見刑法修正草案總說明），其理由略為：實務上之
      見解對於「同一罪名」之認定過寬，所謂「概括犯意」經
      常可連綿數年之久，「且在採證上多趨於寬鬆」，每每在
      起訴之後，最後事實審判決之前，對繼續犯同一罪名之罪
      者，均適用連續犯之規定論處，不無鼓勵犯罪之嫌，亦使
      國家刑罰權之行使發生不合理之現象等語。雖立法理由同
      時稱：對於竊盜、吸毒 (施用毒品)之習慣犯，恐因數罪
      併罰而有量刑過重而產生不合理之現象一節，在實務運用
      上應可參考德、日等國之經驗，委由學界及實務以補充解
      釋之方式，發展接續犯之概念，對於合乎接續犯或包括的
      一罪之情形，認為構成單一之犯罪，以限縮數罪併罰之範
      圍，用以解決上述問題。然則：
   1、習慣犯與接續犯二者性質有別，且本次修法前「接續犯」
      與「連續犯」之概念，均已存在，最高法院判決、判例並
      已多所闡釋二者之區別，向來實務上對於施用毒品行為，
      均以「連續犯」論處，不認為是「接續犯」，如何會因修
      法後刪除連續犯規定，即變成屬於「接續犯」。
   2、所謂習慣犯，係指犯罪行為人對於犯罪行為具有倚賴性，
      而會反覆實施同一類犯罪之情形，是縱認施用毒品者性格
      上對於吸毒行為具有倚賴性，會反覆實施，而認吸毒犯屬
      於一種習慣犯，且連續犯及常業犯刪除後，習慣犯在論罪
      上應僅能歸屬於集合犯，而屬「集合犯」之一種。然習慣
      犯之用語在犯罪學上及刑事矯治上有其意義，施用毒品行
      為就其施用情狀，依社會一般客觀上之觀察，認論以一罪
      為適當時，固非不可參酌集合犯之法理，只論以包括一罪
      。惟實務運作上，應特加注意者，乃屬「集合犯」之犯罪
      ，並非其所有反覆實行之行為，皆一律認為包括一罪，仍
      須從行為人之主觀犯意，自始係基於概括性，行為之時、
      空上具有密切關係，「且」依社會通念認屬包括之一罪為
      合理適當者，始足當之，否則仍應依實質競合予以併合處
      罰。準此，施用毒品者，每一個滿足該次毒癮之施用毒品
      行為，在時空上既可明顯區隔，自係各自獨立之施用毒品
      行為。
   3、且查，刑法功能之一，在對違法犯罪行為，給予相當之刑
      罰制裁，藉由刑罰之威嚇力產生壓制遏阻犯罪之動能，除
      期矯治犯罪行為人之惡性，使得以再社會化，並確保國家
      社會共同生活體之法律秩序。是參酌首揭本次刑法修法理
      由，刑法有關連續犯、常業定刪除後，原則上應依一行為
      一罪一罰予以併合處罰，且實務上對於接續犯、集合犯等
      實質上一罪關係見解之變更，僅係回歸法律適用原貌而已
      ，目前階段不應過度擴張適用。如將時空上明顯足以區隔
      之滿足該次毒癮之各次施用毒品行為，遽以時間長短解決
      訴訟經濟問題，認均在「集合犯」包括一罪範圍之內，應
      屬違反廢除連續犯之立法意旨，蓋如此認定結果，非但不
      能端正立法意旨所稱：「每每在起訴之後，最後事實審判
      決之前，對繼續犯同一罪名之罪者，均適用連續犯之規定
      論處，不無鼓勵犯罪之嫌，亦使國家刑罰權之行使發生不
      合理之現象」等語之情形（反覆施用毒品，多次為警查獲
      之吸毒者，可透過「不曾間斷施用毒品」之空言自白云云
      ，獲得僅成立一個施用毒品罪之判決），並因連續犯加重
      其刑之規定業已刪除，致使反覆施用毒品之行為人形式上
      甚或實質上可獲得較未廢除連續犯規定前為輕之刑度之判
      決。如此，豈不反而加劇「鼓勵犯罪之嫌」，使國家刑罰
      權之行使發生「更不合理」之現象。
（四）此次立法理由針對吸毒犯行固有提到：「恐因數罪併罰而
      有量刑過重而產生不合理現象之現象一節，在實務運用上
      ，應可參考德、日等國之經驗，委由學界及實務以補充解
      釋之方式，發展接續犯之概念，對於合乎「接續犯」或「
      包括的一罪」之情形，認為構成單一之犯罪，以限縮數罪
      併罰之範圍，『用以解決』上述問題」等語。惟上揭論述
      ，顯然並未認以往實務對於施用毒品行為採連續犯而未採
      接續犯甚或集合犯之見解，有何不當，考其上揭用語之目
      的，應僅係提出一種解決「『恐』產生量刑過重現象」之
      想法供實務、學界參考。本次刑法修正既廢除連續犯及常
      業犯之規定，為達罰當其罪，符合罪刑相當原則目的，自
      不宜以原有連續犯或常業犯量刑標準之舊思維，為數罪併
      罰定執行刑之依據，業如前述。且修法前實務上因被告較
      後或較前之施用毒品行為未及為法院審酌，復因二者具有
      連續犯關係而為前案既判力所及，致無法對被告該次施用
      毒品行為予以論罪處罰之不合理現象所在多有，此次修法
      刪除連續犯規定而論以數罪併罰結果，一方面可避免上述
      不合理現象之發生，另方面透過法院嗣後以裁定定其應執
      行之刑時，得以綜合審酌裁量出一適當之應執行刑，應更
      能切合此次修法用意，並解決修法理由所謂恐因數罪併罰
      而有量刑過重而產生不合理現象之問題。是立法理由提及
      之恐因數罪併罰而有量刑過重而產生不合理之現象，依本
      院見解，應由法院於定其應執行之刑時，基於罰當其罪，
      符合罪刑相當原則目的之考量，予以綜合判斷裁量出一適
      當之應執行之刑，以資調節，而非遽予改變以往實務見解
      ，改論「集合犯」，否則，換湯不換藥，難以符合此次修
      法刪除連續犯規定之目的。
（五）綜上所述，立法理由言及之恐因數罪併罰而有量刑過重而
      產生不合理現象，既本可透過法院適當之裁量定出罪刑相
      當之刑期以滋避免、解決。且如將吸毒者在時空上明顯足
      以區隔之主觀上滿足各該次毒癮之各次施用毒品行為，予
      以評價為屬「集合犯」而僅成立一個施用毒品罪，復明顯
      有違本次修正刪除連續犯規定之立法本旨。本院因認本案
      被告上揭二次施用毒品犯行，應因連續犯規定之刪除而予
      數罪併罰。
三、查海洛因、甲基安非他命各係屬毒品危害防制條例第二條第
    二項第一款、第二款所稱之第一級、第二級毒品。是核被告
    甲○○所為，係各犯毒品危害防制條例第十條第一項之施用
    第一級毒品罪及同條例第十條第二項之施用第二級毒品罪。
    被告因施用第一級、第二級毒品而持有第一級、第二級毒品
    之低度行為，應其施用之高度行為所吸收，不另論罪。被告
    所犯上開四罪間，犯意各別，行為互殊，應予分論併罰。而
    本件被告所為應非屬集合犯之性質，已如前述，是檢察官誤
    認被告多次施用同級毒品犯行，應屬集合犯，僅成立一罪，
    尚有未洽，附此指明。又被告前曾於八十五年間，因犯違反
    肅清煙毒條例、麻醉藥品管理條例等案件，經法院各判處有
    期徒刑三年三月、一年，並經定應執行刑有期徒刑四年確定
    ，於八十五年十月二日入監執行，另於八十六年間，因犯違
    反肅清煙毒條例、藥事法等案件，經法院各判處有期徒刑三
    年四月、五月，並經定應執行刑有期徒刑三年六月確定，經
    接續執行後，於八十九年三月三十一日縮短刑期假釋出監，
    嗣經撤銷假釋執行殘刑三年九月十六日，於九十年十二月十
    三日入監執行，刑期至九十四年六月十六日縮刑期滿而執行
    完畢，有臺灣高等法院被告前案紀錄表附卷足參，其係五年
    以內故意再犯本件有期徒刑以上之罪，應依修正後之刑法第
    四十七條第一項規定論以累犯，並均加重其刑。爰審酌被告
    曾因施用毒品案件經強制戒治後猶不知悔悟，竟無視於毒品
    對於自身健康之戕害及國家對於杜絕毒品犯罪之禁令，猶施
    用毒品不輟，再為本件施用毒品犯行，惡行不輕；惟因被告
    吸毒係戕害自己身心之行為，量刑不宜過重及被告犯罪後坦
    承犯行，態度良好等一切情狀，分別量處如主文所示之刑，
    並定其應執行之刑。扣案之第一級毒品海洛因三包（驗餘合
    計淨重四點七七公克、包裝總重零點八三公克，外包裝因與
    毒品海洛因相結合無從分離而應視為毒品）及第二級毒品甲
    基安非他命一包（毛重零點四二公克外包裝因與毒品甲基安
    非他命相結合無從分離而應視為毒品）（外包裝與毒品無從
    分離而應視為毒品部分，有法務部調查局九十三年三月十九
    日調科壹字第０九三００一一三０六０號函、最高法院九十
    五年度臺上字第三九三四號判決參照），因各屬毒品危害防
    制條例第二條第二項第一款、第二款所管制之第一級、第二
    級毒品，應依該條例第十八條第一項前段均宣告沒收銷燬之
    。
四、新舊法比較部分
（一）查被告行為後，刑法第四十七條業已修正，修正後刑法第
      四十七條第一項規定「受徒刑之執行完畢，或一部之執行
      而赦免後，五年以內故意再犯有期徒刑以上之罪者，為累
      犯，加重本刑至二分之一。」此與修正前刑法第四十七條
      規定「受有期徒刑之執行完畢，或受無期徒刑或有期徒刑
      一部之執行而赦免後，五年以內再犯有期徒刑以上之罪者
      ，為累犯，加重本刑至二分之一。」規定有所不同，亦即
      修正後刑法關於累犯之規定，其五年以內再犯之罪以故意
      犯為限，始應論以累犯，而舊法該條之規定並未區分行為
      人故意或過失。本件被告前曾受徒刑之執行完畢，已如前
      述，其前受有期徒刑之執行完畢後，五年以內故意再犯本
      件有期徒刑以上之罪，不論依新舊法規定，均應論以累犯
      ，並無有利或不利之情形，刑罰規範狀態並無變更，沒有
      「法律實質變更」，即無「法律適用實質變更」，對被告
      而言並無「有利」或「不利」之情形；另最高法院九十五
      年五月二十三日刑事庭第八次庭務會議決議，亦認為「過
      失再犯有期徒刑以上之罪」，始應依修正後刑法第二條第
      一項之規定，適用最有利於行為人之法律。是以本件之情
      形，應不生新舊法比較之問題，自應逕依現行有效之法律
      即修正後刑法第四十七條第一項第一款之規定，論以累犯
      ，並加重其刑。
（二）被告行為後，刑法第五十一條第五款已修正數罪併罰定其
      應執行者：「宣告多數有期徒刑者，於各刑中之最長期以
      上，各刑合併之刑期以下，定其刑期。但不得逾三十年。
      」，與舊法規定之數罪併罰定其應執行者：「宣告多數有
      期徒刑者，於各刑中之最長期以上，各刑合併之刑期以下
      ，定其刑期。但不得逾二十年。」之規定有所不同，此為
      影響行為人刑罰之法律效果，是被告行為後法律已有所變
      更，經比較新舊法之結果，自以舊法規定之定應執行刑之
      上限為二十年對行為人較為有利，新法之規定對於被告並
      無較為有利之情形，應依刑法第二條第一項前段之規定，
      適用被告行為時之舊法，而定其應執行之刑。
五、
（一）公訴意旨另略以：被告除上揭經本院判決有罪之施用第一
      級毒品犯行外，尚自九十五年七月間起至同年八月一日上
      午八時分許止，尚有其他多次施用第一級、第二級毒品犯
      行云云。
（二）按犯罪事實應依證據認定之，無證據不得認定犯罪事實，
      刑事訴訟法第一百五十四條第二項定有明文。又事實之認
      定，應憑證據，如未能發現相當證據，或證據不足以證明
      ，自不能以推測或擬制之方法，以為裁判基礎。且認定犯
      罪事實所憑之證據，雖不以直接證據為限，間接證據亦包
      括在內；然而無論直接或間接證據，其為訴訟上之證明，
      須於通常一般之人均不致有所懷疑，而得確信其為真實之
      程度者，始得據為有罪之認定。再被告之自白，不得作為
      有罪判決之唯一證據，仍應調查其他必要之證據，以察其
      是否與事實相符，刑事訴訟法第一百五十六條第二項定有
      明文，立法目的在以補強證據之存在，藉以限制合法自白
      在證據上之價值，俾發現實質的真實，即使被告之自白出
      於任意性，然若別無其他補強證據足以擔保其自白與事實
      相符，該自白仍非刑事訴訟法上得據之為認定被告犯罪之
      唯一證據，當不得單憑此而為被告不利之認定（最高法院
      四十年臺上字第八六號及七十六年臺上字第四九八六號判
      例及八十五年度臺上字第六六四號判決意旨參照）。本件
      檢察官認被告尚涉有此部分多次施用第一級、第二級毒品
      犯行，係以被告之自白及上揭驗尿報告為其論據。然查，
      施用毒品者，一般於尿液中可檢出之最大時限，為二至四
      天，業經行政院衛生署管制藥品管理局以九十二年七月二
      十三日管檢字第０九二０００五六０九號函釋在案。準此
      ，上揭驗尿報告，固足以補強被告上揭有罪部分自白之真
      實性，然尚不足以擔保被告自白其尚有其餘施用第一級、
      第二級毒品犯行部分確與事實相符，此外，復查無其他積
      極證據足資證明被告尚有上揭其他施用第一級、第二級毒
      品之犯行，依據上開說明及本次刑法第五十六條連續犯規
      定修正之立法理由提及「且在採證上多趨於寬鬆」等語之
      意旨，自難僅憑被告之自白遽認被告尚有此部分多次施用
      第一級毒品犯行，此部分原應為無罪之諭知，然因檢察官
      認被告此部分罪嫌與上開經判處有罪部分有集合犯之實質
      上一罪關係，爰不另為無罪之諭知，併此指明。
據上論斷，應依刑事訴訟法第二百七十三條之一第一項、第二百
九十九條第一項前段，毒品危害防制條例第十條第一項、第二項
、第十八條第一項前段、第二十三條第二項，刑法第十一條、第
二條第一項前段、第四十七條第一項、第五十一條第五款（修正
前），判決如主文。
中    華    民    國    95    年    12    月    28    日
                  臺灣臺中地方法院刑事第十一庭
                                法  官  王世華
以上正本證明與原本無異。
如不服本判決，應於判決送達後十日內向本院提出上訴狀，上訴
於臺灣高等法院臺中分院 (須附繕本)。
                                書記官  劉易柔
中    華    民    國    95    年    12    月    28    日
附錄論罪科刑法條：
毒品危害防制條例第十條第一項、第二項：
施用第一級毒品者，處 6 月以上 5 年以下有期徒刑。
施用第二級毒品者，處 3 年以下有期徒刑。


司法院資訊處製作；財團法人民間司法改革基金會備份。
